最高法院民事判決　　　　　　　　　　　　　　　　九十一年度台上字第三三八號
　　上　訴　人　賴比瑞亞商伊莉莎白有限公司（賴比瑞亞商A.Elizabeth Ltd.）
　　法定代理人　蘇珊．珊多 .
　　訴訟代理人　劉文崇律師
　　被 上訴 人　華南產物保險股份有限公司
　　法定代理人　黃依仁
右當事人間請求損害賠償事件，上訴人對於中華民國九十年十月三十一日台灣高等法
院高雄分院第二審更審判決（九十年度保險上更(四)字第一號），提起上訴，本院判決
如左：
    主  文
上訴駁回。
第三審訴訟費用由上訴人負擔。
    理  由
本件被上訴人主張：訴外人台榮產業股份有限公司（以下簡稱台榮公司）於民國七十
九年十一月底自秘魯進口二百八十五公噸魚粉（下稱系爭貨品），委由上訴人所有由
第一審共同被告美商貨洋運輸有限公司（Commodity  Ocean Transport Corp ‧以下
簡稱貨洋公司）營運之美商伊莉莎白（ A.ELIZABATH）輪，載運來臺，途經馬尼拉港
時，該輪第六號貨艙失火，系爭貨品遭受嚴重損害，計損失美金五萬八千零九十三元
三角七分。伊承保系爭貨品，已依約賠付，依保險法第五十三條規定，取得代位權。
系爭貨品所以受損，乃該輪船長未盡照管貨物之義務所致。上訴人為其僱用人，依侵
權行為之規定，自應負責賠償等情。爰於第一審起訴，求為命上訴人給付美金五萬八
千零九十三元三角七分及加付法定遲延利息之判決。嗣於第二審變更聲明，求為命上
訴人給付新台幣（下同）一百四十三萬五千四百四十六元及自更正聲明繕本送達上訴
人之翌日（即八十四年四月十三日）起至清償日止，按年息百分之五計算利息之判決
。
上訴人則以：高雄港並非侵權行為地，故不適用我國法律；伊非系爭貨品之運送人，
亦非僱用該輪船長之人，被上訴人請求伊賠償已有未合。且被上訴人並不能證明伊有
何不法行為，亦不能證明台榮公司於系爭貨物受損時，對系爭貨品有何權利存在，依
據侵權行為之規定，請求伊賠償，亦有未洽。又伊縱為船長之僱用人，依（修正前）
海商法第一百十三條第三款規定，對於失火所生之損害無庸賠償。另被上訴人對於受
僱人船長、船員等之侵權行為損害賠償請求權，已罹於時效而消滅等語。資為抗辯。
原審審理結果，以：本件伊莉莎白輪航經馬尼拉港時，儲放系爭貨物之第六號貨艙意
外燃燒起火，肇致系爭貨物大部分遭受嚴重之火損及污染，惟在該輪繼續航行至卸貨
港（高雄港）之途中，原火燒事故積存於船艙內之熱度並未散盡，加以其貨物積載不
當，致貨艙內通風不良，乃導至艙內其餘之袋裝魚粉持續遭受污染、過熱及焦化之損
害，迄該等貨物至目的地港卸載後，始因通風情況改善，損害方未繼續發生，是高雄
港不僅為系爭貨物損害繼續發生之侵權行為地，亦為損害結果發生地，此有華夏公證
股份有限公司（下稱華夏公司）所製作公證報告內容可參，是高雄港為系爭魚粉受損
之侵權行為地，本件之準據法應為中華民國法律。次按一般國際貿易信用狀交易方式
，進口商向開狀銀行申請簽發信用狀予國外出口商時，開狀銀行為保障進口商確實向
開狀銀行付款贖單，均要求須以開狀銀行為載貨證券之受貨人，而以進口商為受通知
人，於貨物運抵目的地後，由運送人通知為進口商之受通知人，進口商乃向為受貨人
之開狀銀行付款贖單，持向運送人提領貨物，是實際上之受貨人為進口商，而非開狀
銀行。本件貨物之進口商為台榮公司，此觀之公證報告記載台榮公司為受貨人，且商
業發票、裝貨單亦皆以台榮公司為抬頭自明。再者，系爭貨物之完好部分已經由台榮
公司向運送人請求交付，運送人業已據台榮公司繳還之合法背書載貨證券正本而交付
貨物。足見台榮公司為受貨人無誤。又依上訴人與貨洋公司成立之傭船契約第一條既
約定，由上訴人支付薪資與船長，第二條約定得變更對船長之選任者為上訴人，而非
貨洋公司。且依（修正前）海商法第三十七條規定，船舶所有人，得隨時辭退船長。
可見該輪船長係與上訴人約定，由上訴人給付船長報酬，雙方成立僱傭契約，上訴人
即為船長之僱用人。又依上訴人所提出前揭傭船契約第一條記載關於船舶所有人（即
上訴人）之義務，內即明白列載船舶所有人除須支付船舶之保險費，提供船艙、甲板
、引擎及其他必要設施外，尚須負責支付船長、海員之薪資、船員登輪、離船之領事
註冊費用及於港口對海員提供服務之費用，準此，足認上訴人為本件船長、海員之僱
用人。再依傭船契約第二條約定傭船人之義務，不僅從未包括關於船員個人及船籍之
領事費用，反而載明船員如患有傳染病時之消毒費用亦屬船舶所有人所須負責事項；
第九條約定，傭船人如對船長之行為不滿意，傭船人僅有權將其不滿之情事告知傳達
予船舶所有人，船舶所有人於審視傭船人所提意見，認在必要時，船舶所有人得變更
對船長之選任；第四十三條約定，船長應為準備完成之通知，若船長於船舶到港未為
通知致生遲延或其他後果，應視為終止傭船契約，如因此而生之各項費用，皆應由船
舶所有人負擔。又傭船契約第八條所規範者乃「航程之實行」，此由該條款要旨為「
PROSECUTION OF VOYAGES」即可明之，因此其條款第一四二行約定為「船長應儘速進
行其航程，並連同海員及船舶提供習慣上（應給予傭船人）之協助」（THE  CAPTAIN
SHALL PROSECUTE  HIS VOYAGES  WITH DUE DESPATCH,AND SHALL  RE NDER ALL CU-
STOMARY ASSISTANCE WITH SHIP'S CREW AND BOATS.），是船長、海員並非受傭船人
支給薪給之受僱人，至為明顯。至於第八條第一四三行後段之傭船人之命令一如受僱
及代理」，係指船東（即上訴人）於系爭契約下，就船舶之使用，有「命令」船長及
船員接受傭船人所為『航程之指示』（自何處裝貨赴何處卸載）之義務，是船長及船
員縱使於系爭航程中有按傭船人之指示為事實行為者，實乃發動於上訴人以船東及真
正僱用人之身分，對之所為之命令及指示。更何況，該契約第八條後段即第一四五行
又明定「且傭船人應於船長之監督下以其費用處理貨物」（AND  CHARTERERS ARE TO
PERFORM ALL CARGO HANDLING AT THEIR EXPENSE THE SUPERVISION  OF THE CAPTA-
IN），更足證明船長於進行系爭貨物裝、卸及運送時，乃上訴人（船東）之受僱人及
代理人，而非傭船人之受僱人。且該契約第八條之約定，事實上即為傭船實務於傭船
契約中所慣列之「補償條款」，即若船東因船長聽從傭船人關於「船舶之使用」及「
代理簽發載貨證券」等事項，致船東因此須對第三人負責時，傭船人依此一「補償條
款」，即負有填補船東之損害之義務。此一「補償條款」之約定，適足證明船舶所有
人方為船長之僱用人甚明。從而，本件上訴人為船長之僱用人，堪以認定。查，依（
修正前）海商法第三十九條規定，船長對於執行職務中造成之損害，推定為有過失，
應負責任。本件貨損既發生於海上運送之時，伊莉莎白輪船長對系爭貨物之受損，即
難謂無過失，應對「貨主」負侵權行為損害賠償責任，上訴人為其僱用人，依民法第
一百八十八條第一項規定，亦應負責連帶賠償。至八十八年七月十四日修正前海商法
第一百十三條第三款之規定，係指非由於運送人或船舶所有人或其履行輔助人之過失
所引起之火災而言。運送人或船舶所有人且須就失火非因彼等過失所致乙節，負舉證
之責。上訴人既未能就此舉證證明，其執前開條款為抗辯，即無足採。又查，上訴人
並非運送人，其據八十八年七月十四日修正前海商法第一百條之規定，辯稱：台榮公
司未於提貨前或當時將受損情形以書面通知，且已逾一年之求償期間云云，亦無可採
。況系爭貨品早於卸船期間，即由公證人登船會同船方人員檢定，並於存倉時，由倉
庫簽發事故證明單交付上訴人之港口代理人收執，上訴人既已知有毀損情事，而有保
全證據機會，亦無更為通知之必要。又查系爭秘魯魚粉貨品於八十年一月二十四日運
達目的地高雄港時，曾經華夏公司負責人黃丁科到場監督貨物之卸載，並檢定證明貨
主所受領魚粉的數量及情狀，有該公司製作之公證檢定報告書足按，且經證人黃丁科
結證屬實，並提出保單及計算表各一件為證。是上開公證報告書既係經合法成立之保
險公證公司，依其專業知識所為之查估、鑑定，堪信為真實。故被上訴人依上開公證
報告所載損失率，計算系爭魚粉損失數量為十二萬二千五百三十五公斤，作為賠償之
依據，應屬合理可採。按運送物有喪失、毀損或遲到者，其損害賠償額，應依其應交
付時目的地之價值計算之，民法第六百三十八條第一項訂有明文。本件系爭貨物係於
八十年一月二十四日運抵目的地高雄港，則計算損害額，自應依該日目的地市價計算
之。經查，八十年一月二十四日本地關於秘魯魚粉之市價為每公斤十五元至十五點三
元，有商品行情表足憑。則系爭魚粉受損，依上開市價每公斤十五元計算，被上訴人
至少可得請求之賠償額為一百八十三萬八千零二十五元。茲被上訴人於理賠後，代位
訴請上訴人賠償一百四十三萬五千四百四十六元，並未逾上開金額，自屬正當。復查
，被上訴人雖知損害之發生，惟實際上並不知該應負責之船長、船員之姓名、年籍住
所等資料，故對船長、船員之請求權時效尚屬無從進行，被上訴人對上訴人之請求權
自亦未罹於時效而消滅，且縱外籍船長、船員有向高雄港務警察所外事組登記，惟欲
判斷究係其中之何人為有過失之責任，亦有事實上之困難，尚難認被上訴人上開之請
求權，已罹於時效而消滅。綜上所述，被上訴人依保險代位之法律關係，爰變更聲明
請求上訴人給付一百四十三萬五千四百四十六元本息，於法有據，應予准許云云。為
其心證之所由得，並說明兩造其餘攻擊防禦方法不予審酌之理由，爰命上訴人給付被
上訴人一百四十三萬五千四百四十六元本息，經核於法洵無違誤。末查，本件係涉外
民事事件，而適用我國法律，縱船長為外國籍，原審適用修正前海商法之規定，而為
判斷基礎，亦無不當。上訴論旨，猶執陳詞，就原審取捨證據、認定事實之職權行使
，指摘原判決違背法令，求予廢棄，非有理由。
據上論結，本件上訴為無理由。依民事訴訟法第四百八十一條、第四百四十九條第一
項、第七十八條，判決如主文。
中      華      民      國    九十一    年      二      月    二十七    日
                              最高法院民事第五庭
                                  審判長法官  朱  錦  娟
                                        法官  顏  南  全
                                        法官  蘇  達  志
                                        法官  許  澍  林
                                        法官  葉  勝  利
      右正本證明與原本無異
                                              書  記  官
中      華      民      國    九十一    年      三      月     十二     日
